臺灣高等法院刑事判決
108年度上易字第1882號
上  訴  人  
即  被  告  李恭良


選任辯護人  吳榮達律師
上  訴  人  
即  被  告  黃茂嘉





選任辯護人  闕士超律師
            賴芳玉律師
上列上訴人等因傷害案件，不服臺灣臺北地方法院108年度易字
第305號，中華民國108年7月30日第一審判決（起訴案號：臺灣
臺北地方檢察署107年度調偵字第2669、2670號），提起上訴，
本院判決如下：
    主  文
原判決撤銷。
甲○○犯傷害罪，處拘役貳拾日，如易科罰金，以新臺幣壹仟元折
算壹日。
丁○○犯傷害罪，處拘役貳拾日，如易科罰金，以新臺幣壹仟元折
算壹日。
    事  實
一、緣丁○○係甲○○、乙○○夫婦之女婿，與配偶李艾修育有一子黃
    ○博（民國000年出生）、一女黃○妍（105年出生），嗣因感
    情不睦而分居二地進行離婚協議，然就二名未成年子女權利
    義務之行使負擔及探視方式，迭有齟齬。107年4月間起，黃
    ○博、黃○妍與丁○○之父母丙○○、王蕙芳共同居住在臺北市○○
    區○○○路0段000號11樓之3，李艾修因而多日未能探視。甲○○
    、乙○○遂於107年5月8日16時43分許前往上址，向丙○○表示
    欲帶黃○博、黃○妍與李艾修見面，並由乙○○逕自帶同黃○博
    、黃○妍搭乘電梯到1樓，此時接獲丙○○通知之丁○○已然趕回
    ，手持球棒在1樓等候，適王蕙芳亦返回住處，遂與丁○○一
    同阻止乙○○離去，並將黃○博、黃○妍帶回上址，乙○○遂又一
    起上樓。丁○○等人返回上址11樓梯廳，見甲○○仍在上址電梯
    前，王蕙芳欲帶黃○博、黃○妍先行進入上址屋內，而由丁○○
    殿後，甲○○見狀欲上前帶走黃○博、黃○妍，遂與手持球棒之
    丁○○發生拉扯推擠，乙○○上前欲阻止二人打架，丁○○竟基於
    傷害之犯意，以手推向乙○○，致乙○○撞到隔壁之鐵門，因此
    受有左手腕挫傷之傷害。王蕙芳趁隙將黃○博、黃○妍帶入屋
    內，丁○○欲將上址大門關上之際，甲○○猶執意擠身進入，遂
    基於傷害之犯意，出手拉扯、推擠站在玄關處之丁○○，致丁○○受有背部扭傷、雙膝瘀傷、雙手挫傷之傷害。嗣由乙○○撥
    打手機報警到場處理，經警調閱現場監視錄影畫面，始悉上
    情。
二、案經丁○○訴由臺北市政府警察局大安分局，甲○○、乙○○訴由
    臺北市政府警察局中正第二分局均報告臺灣臺北地方檢察署
    檢察官偵查起訴。
    理  由
壹、證據能力：
    按被告以外之人於審判外之陳述，雖不符刑事訴訟法第159 
    條之1 至第159 條之4 規定，而經當事人於審判程序同意作
    為證據，法院審酌該言詞陳述或書面陳述作成時之情況，認
    為適當者，亦得為證據；當事人、代理人或辯護人於法院調
    查證據時，知有刑事訴訟法第159 條第1 項不得為證據之情
    形，而未於言詞辯論終結前聲明異議者，視為有前項之同意
    ，刑事訴訟法第159 條之5 第1 、2 項亦有明定。本判決下
    列所引用被告以外之人審判外陳述之供述證據部分，經檢察
    官及被告、辯護人表示同意有證據能力（本院卷第179至182
    頁），經本院審酌各該陳述作成時之情況，核無違法不當情
    事，因而認為適當，均有證據能力。又本件以下引用之其餘
    非供述證據，並無證據證明係公務員違背法定程式取得，復
    經本院合法調查，該等證據自得作為本案裁判之資料。至被
    告丁○○之辯護人雖抗辯甲○○、乙○○於警詢中對丁○○之指述無
    證據能力云云，然此部分未據本院引為認定被告丁○○有罪之
    證據，爰不予贅述證據能力之有無，併此敘明。
貳、認定犯罪事實所憑證據及理由：
甲、被告甲○○犯傷害罪部分：
一、訊據被告甲○○於本院審理時固不否認有於上開時、地，與其
    妻乙○○一同前往丙○○住處，由乙○○將黃○博、黃○妍帶至1樓
    ，之後遇上丁○○、王蕙芳，才又返回11樓梯廳，伊想要將黃
    ○博、黃○妍帶走，而與丁○○發生口角，並有肢體衝突，然矢
    口否認有何傷害丁○○之犯行，辯稱：當時丁○○先持球棒攻擊
    ，故出於正當防衛而阻擋、拉住丁○○云云。經查：
  ㈠證人即告訴人丁○○指稱：伊在1樓電梯內碰到乙○○要帶走黃○
    博、黃○妍，遂與王蕙芳再一同回到11樓，伊請丙○○、王蕙
    芳先將小孩帶進住處，伊隨後要將門關上之際，甲○○仍強行
    進入該址玄關，不讓伊關門，遂對伊施加攻擊，將伊按倒，
    造成伊背部扭傷、雙膝擦傷、雙手擦傷之傷害等語（他字第
    7025號卷第30頁背面）；並有證人王蕙芳於偵訊時所證：伊
    帶小孩進入住處後，甲○○也要跟著進來，丁○○就阻擋不讓他
    進來，但甲○○仍然不出去，就出手推擠丁○○等語可佐（調偵
    字第2669號卷第140頁）；核與被告甲○○於偵訊時自承：當
    時丁○○與其母親要將小孩帶進屋內，伊不讓他們帶進去，就
    與丁○○發生肢體推擠，丁○○的傷應該是在推擠時造成等語相
    符（調偵字第2669號卷第141頁)。佐以檢察官播放卷內檔名
    「IMG8832」之影像檔勘驗結果，丁○○（下稱「黃」）持球
    棒走出上址11樓電梯時，與被告甲○○（下稱「李」）之對話
    內容如下（偵字第2670號卷第23頁）：
    黃：走開。
    李：你要幹嘛。
    黃：走開，進去房間，叫警察，進去房間，叫警察，進去、
        進去，進去等爸爸。
    李：你拿棒子要幹嘛。
    黃：我怕你帶高爾夫球棒，走開。走開，我怕你帶高爾夫球
        棒。
    李：我跟你講，茂嘉，我不會動手。
    黃：不要進來。
    （王蕙芳稱：都沒有就好）
        我要關門。
    （王蕙芳稱：等警察來再說）
    黃：我要關門。
    （撞擊聲）
    黃：我要關門。
    （乙○○稱：你不要碰他、你不要碰他）
    黃：報警，報警，報警，快點，報警，叫警察。
    （王蕙芳稱：先不要動手） 
    （小孩稱：放開啦）
    更可見丁○○欲關上大門之際，甲○○欲強行擠身進入，丁○○一
    再表示要關門、報警，甲○○仍不願退出門外，二人因此發生
    拉扯、推擠之肢體衝突，此由王蕙芳在旁稱「先不要動手」
    、乙○○則稱「你不要碰他」、有小孩聲音稱「放開啦」等語
    益明。且臺北市立聯合醫院診斷證明書之驗傷解析圖記載丁○○於案發翌日即107年5月9日12時41分許前往驗傷診斷結果
    ，係受有雙膝瘀傷2ｘ2公分、1ｘ1公分，雙手擦傷2ｘ0.2、0.5
    ｘ0.5公分及背痛等傷害（他字第7025號卷第14頁），核與上
    開推擠拉扯所可能發生之傷勢一致，已可見丁○○指述被告甲○○因欲強行進入上址，而對其推擠拉扯為傷害行為等情屬實
    。
  ㈡被告甲○○雖辯稱上開推擠拉扯，係因丁○○先持球棒攻擊而為
    正當防衛行為一節，然查：
  ⒈證人王蕙芳於原審證稱：伊從外面回來，在住處1樓就看到丁○○手上拿著球棒，伊問丁○○拿這個做什麼，丁○○就說防備，
    伊就回稱幹嘛這樣；後來出電梯，大家一見面，丁○○就很生
    氣，對甲○○說是誰請你們到這裡的，甲○○伸出雙手說「我不
    是來跟你吵架」、「我不會打你」，球棒從頭到尾沒有被舉
    起來過等語（原審易字卷第117、120頁）；核與證人乙○○於
    原審證稱：在甲○○與丁○○拉扯過程中，伊並未看到丁○○揮球
    棒等語；及證人丙○○於本院審理時證稱：丁○○上樓的時候手
    上有拿球棒，要對方走開，伊並未看到丁○○揮舞球棒相符（
    原審易字卷第113至114頁，本院卷第250頁）。而觀之卷附
    監視錄影翻拍照片，僅可見丁○○於案發當日下午16時51分許
    返回上址時，手持球棒搭乘電梯上樓；嗣於16時56分許，再
    持球棒搭乘電梯離開上址外（偵字第17333號卷第25、27頁
    ），並無其他影像可認丁○○有揮動球棒之舉。經本院將卷內
    檔名「IMG8832」之影像檔案送請內政部警政署刑事警察局
    鑑定結果：經逐格檢視送鑑影像影格，因影像搖晃嚴重，無
    法確認有持長條狀物品，亦有該局108年12月17日函在卷足
    憑（本院卷第153至154頁）。況由上開對話內容中，甲○○見
    丁○○攜帶球棒步出電梯，尚質問丁○○帶球棒要做什麼，並未
    見有何對話內容足以佐證丁○○有進一步持球棒攻擊之舉；而
    甲○○經臺北市立聯合醫院仁愛院區驗傷診斷結果，係受有左
    肩挫傷、左手肘挫傷各3ｘ3公分（偵字第17333號卷第21至22
    頁），並無與球棒毆擊相符之瘀傷或長條狀之形態傷，可見
    被告甲○○所辯丁○○先持球棒對其攻擊之說，並非可採。
  ⒉按對於現在不法之侵害，而出於防衛自己或他人權利之行為
    ，不罰，刑法第23條前段定有明文。又此所謂正當防衛，係
    以對於現在不法之侵害，而出於防衛自己或他人權利之行為
    為要件，所稱不法之侵害，須客觀上有違法之行為，始可以
    自力排除其侵害而行使防衛權；在客觀上苟非單純對於現在
    不法之侵害為必要排除之反擊行為，因其本即有傷害之犯意
    存在，自無主張防衛權之餘地。被告甲○○欲跟隨丁○○進入上
    址時，已遭居住該處之丁○○拒絕並欲關上大門，甲○○仍執意
    入內，進而與丁○○推擠拉扯，斯時丁○○為防衛自己住居權利
    而自力以關門方式排除甲○○欲進入屋內之行為，甲○○顯非遭
    遇對方客觀上違法之現時不法侵害行為，依照上開說明，甲○○自不得主張正當防衛。而在丁○○欲關門並向外推擠甲○○之
    過程中，縱有造成甲○○身體之傷害，亦屬排除甲○○執意進入
    住處之侵害行為所必要之防衛行為，依照上開說明，亦阻卻
    違法而不罰。
  ㈢至丁○○雖指稱被告甲○○於上開推擠拉扯過程中，尚以雙手掐
    其頸部，導致其頸部勒傷云云。惟查：證人乙○○於原審證稱
    ：甲○○在與丁○○拉扯過程中，沒有用手勒丁○○的脖子（原審
    易字卷第113頁）；對照臺北市立聯合醫院仁愛院區出具之
    驗傷診斷書於受害人主訴欄雖載有「被對方勒脖子」、「呼
    吸困難」等語，且於檢查結果欄記載：「頸部勒傷」，然於
    驗傷解析圖中，則未繪出關頸部勒傷之具體位置、面積，已
    難僅憑上開檢查結果所載，即認丁○○確有頸部勒傷之傷勢。
    而證人王蕙芳雖於原審證稱：甲○○在伊住處門口有勒住丁○○
    脖子，丁○○就伸手將伊與二個小孩推進住處、案發當晚有看
    到丁○○脖子有勒住紅紅的痕跡云云（原審卷第120、124頁）
    ；然於原審同時證稱：伊進去屋子後，甲○○不甘心孩子被帶
    進屋內就跟著進來，丁○○將甲○○推出去，說這裡不是你來的
    地方，就發生推擠，兩人推來推去，丁○○不讓甲○○進去，甲○○硬是要衝進去，沒有看到甲○○勒丁○○脖子，丁○○事後有說
    他與甲○○推擠時受傷了等語（原審卷第121至123頁），前後
    明顯不符，自不能憑王蕙芳片面所述，認定被告甲○○有出手
    勒丁○○頸部之行為。至證人丙○○於本院審理時雖證稱：丁○○
    要甲○○出去，甲○○不願意出去，就用手掐丁○○等語（本院卷
    第250頁）；然又稱：甲○○是被丁○○用身體往外頂出去的，
    甲○○都沒有鬆開手等語（本院卷第251頁），以
    況被告甲○○當時年約62歲，在遭受丁○○阻止進入兩人相互推
    擠之狀況下，何能雙手勒住正值壯年之丁○○頸部，在不鬆手
    之狀況下，被丁○○以身體外推而退開？證人丙○○所證，顯非
    合於常理。因認證人王蕙芳、丙○○之證言，不足以補強丁○○
    此部分指述之真實性，不足為被告甲○○不利之認定。
二、綜上，被告甲○○對丁○○推擠、拉扯，致丁○○受有雙膝瘀傷2ｘ
    2公分、1ｘ1公分，雙手擦傷2ｘ0.2、0.5ｘ0.5公分及背痛等傷
    害犯行，事證已臻明確，堪予認定，應依法論科。
乙、被告丁○○犯傷害罪部分：
一、訊據被告丁○○矢口否認有何傷害乙○○之犯行，辯稱：並未推
    乙○○撞擊鐵門，乙○○之傷勢亦與所指撞擊之狀況不符云云。
    經查：
  ㈠證人即告訴人乙○○於偵訊、原審證稱：伊與丁○○、王蕙芳帶
    著黃○博、黃○妍搭電梯回到11樓，一出電梯門，丁○○就與甲○○發生爭執，甲○○想要帶走小孩，丁○○不讓甲○○帶，有揮動
    雙手、互相推擠，伊就站在距離不到1公尺處，伊想勸阻他
    們，丁○○就用手推伊，伊因此跌倒撞到隔壁辦公室的鐵門等
    語明確（他字第7025號卷第31頁，調偵字第2669號卷第141
    頁，原審易字卷第111至113頁）；並有卷附臺北市立聯合醫
    院仁愛院區出具之驗傷診斷證明書，足徵乙○○於案發當日18
    時15分許前往驗傷結果，左手腕確受有3ｘ3公分之挫傷（偵
    字第17333號卷第19頁）。佐以證人王蕙芳於原審證稱：丁○○與甲○○在梯廳爭執的時候，乙○○就在二人旁邊拍照等語（
    原審易字卷第122頁）；且被告丁○○於警詢時亦自承：一出
    電梯就看到甲○○阻擋丙○○，伊就要丙○○、王蕙芳趕緊將小孩
    帶回家，甲○○、乙○○想要阻止王蕙芳將小孩帶進住處，過程
    中有發生拉扯、阻擋等語，足認告訴人乙○○上開所稱於甲○○
    、丁○○推擠揮動雙手時，遭被告丁○○手推而跌倒撞到隔壁鐵
    門之指述，堪可採憑。
  ㈡雖被告丁○○辯稱：乙○○撞到鐵門，應是肢體外側撞到，驗傷
    結果卻是左手腕內側受傷，二者互有矛盾云云。然觀之卷附
    臺北市立聯合醫院仁愛院區驗傷診斷證明書所附驗傷解析圖
    ，乙○○挫傷之位置，係在左手小指向上延伸至上手臂與手掌
    之交界處（偵字第17333號卷第20頁），並非手腕內側，已
    可見被告丁○○所辯與卷內資料不符；況由乙○○所指，伊是遭
    被告丁○○伸手推倒而撞到鐵門，以乙○○當時約60歲之年齡，
    突遭壯年之被告丁○○伸手外推，衡情，極可能因重心不穩而
    發生肢體不平衡、甚至以手撐扶之狀況，而乙○○上開挫傷位
    置，核與一般即將跌倒時基於本能而伸手所可能受傷之位置
    並無矛盾，且傷勢型態，亦與通常身體撞到硬物之狀況一致
    ，足認乙○○左手腕挫傷之傷勢，確係因被告丁○○手推造成。
    被告丁○○上開所辯，不足採信。
  ㈢被告丁○○於出手推乙○○時，對於此舉客觀上極易導致乙○○之
    身體受傷，乃有認識，猶決意著手實施上述攻擊舉動，足認
    被告丁○○所為乃傷害行為甚明。再正當防衛係以對於現在不
    法之侵害，出於防衛自己或他人權利之行為為要件。被告丁○○出手推乙○○時，乙○○並無何對被告丁○○之攻擊行為，此觀
    之上開證人王蕙芳所述即明，核與前述正當防衛之要件不符
    。
二、綜上，被告丁○○傷害乙○○之上開犯行，事證已臻明確，堪予
    認定，應依法論科。
參、論罪：
一、新舊法比較：
    被告行為後，刑法第277條規定業於108年5月29日修正公布
    ，並自同年5月31日生效。修正前刑法第277條第1項規定：
    「傷害人之身體或健康者，處3年以下有期徒刑，拘役或銀
    元1千元以下罰金」，修正後則規定：「傷害人之身體或健
    康者，處5年以下有期徒刑、拘役或新臺幣50萬元以下罰金
    」。經比較新舊法結果，修正後刑法第277條第1項並無較有
    利於被告之情形，依刑法第2條第1項前段規定，自應適用被
    告行為時即修正前刑法第277條第1項規定論處。
二、核被告甲○○、丁○○所為，均係犯修正前刑法第277條第1項之
    傷害罪。
三、不另為無罪諭知部分：
  ㈠公訴意旨以：被告甲○○於上開時、地，徒手勒住丁○○脖子，
    致丁○○受有頸部勒傷之傷害，因認被告甲○○就此部分亦涉犯
    刑法第277條第1項之傷害罪嫌。然依證人乙○○、王蕙芳之證
    言，與丁○○之驗傷診斷證明書，尚不能證明被告甲○○亦涉此
    部分犯行，已認定如前述（詳理由貳、甲、一、㈢）。是就
    檢察官所指被告甲○○此部分傷害犯行，既然不能證明犯罪，
    本應為無罪諭知，然此部分與前開認定被告甲○○有罪部分，
    乃構成接續犯之實質上一罪關係，原不另為無罪諭知。
  ㈡公訴意旨另以：被告丁○○揮舞球棒攻擊甲○○，致甲○○受有左
    肩及左手肘挫傷等傷害，因認被告丁○○就此部分亦涉犯刑法
    第277條第1項之傷害罪嫌云云。查甲○○雖於偵訊時指稱：丁○○拿棒球棒往我的肩膀打等語（他字第7025號卷第31頁），
    嗣則指稱：丁○○手拿球棒從電梯口出來，持球棒揮向伊背後
    肩膀處，伊舉起手擋掉，但球棒擦到伊肩膀處等語（偵字第
    2669號卷第141頁），然依前述證人乙○○、王蕙芳之證言，
    與監視錄影畫面勘驗結果，均無法佐證甲○○上開所指情節之
    真實性，且甲○○之驗傷診斷結果，亦無法作為有受球棒毆擊
    之佐證，均如前述（詳理由貳、甲、一、㈡、⒈），且查無其
    他積極證據足資證明被告丁○○有揮舞球棒攻擊甲○○之行為；
    此外，被告丁○○欲關上住處大門之際，雖有與甲○○發生推擠
    、拉扯，客觀上固可能因而導致甲○○受有左肩及左手肘挫傷
    之結果，然斯時甲○○並未經住居該址之丁○○或丙○○、王蕙芳
    之同意，即執意進入屋內，業經認定如前述（詳理由貳、甲
    、一、㈠），是丁○○關門、並向外推擠阻擋甲○○入內，要屬
    正當權利之行使，縱因此造成甲○○上開傷勢，亦屬阻卻違法
    之正當防衛行為。是不能證明被告丁○○有何傷害甲○○之犯罪
    ，揆諸前開說明，本應為無罪之諭知，然此部分如成立犯罪
    ，與前開認定被告丁○○有罪部分，乃構成想像競合之裁判上
    一罪關係，爰不另為無罪之諭知。
肆、撤銷原判決之理由：
一、原審以被告甲○○、丁○○犯罪事證明確，而予論罪科刑，固非
    無見。然原判決事實欄認定丁○○、甲○○相互拉扯、推擠，致
    甲○○受有左肩、左手肘挫傷之傷害，丁○○除受有背部扭傷、
    雙膝瘀傷、雙手擦傷外，尚受有頸部勒傷之傷害（原判決第
    2頁第5至9行），然於理由中並未認定被告甲○○係以何種方
    式造成丁○○頸部勒傷之傷害結果，亦未說明丁○○指稱遭甲○○
    掐住脖子一節何以不足採之理由，已非妥適；又原判決就甲○○指稱傷勢係丁○○持球棒毆擊而來部分，未說明何以不採之
    理由，逕認甲○○之傷勢是與丁○○肢體相互碰撞而來，亦未進
    一步究明丁○○係基於正當防衛，而與甲○○發生推擠、拉扯，
    而未就公訴意旨所指甲○○傷害丁○○部分予以不另為無罪諭知
    ，亦有未洽。原判決事實認定與理由說明，顯有不相適合之
    處，為被告丁○○上訴指摘所及。被告甲○○上訴矢口否認傷害
    丁○○犯行，及被告丁○○矢口否認傷害乙○○犯行部分，固非有
    據，業經本院指駁如前述；惟原判決既有前開可議之處，自
    屬無可維持，應由本院予以撤銷改判。
二、本院量刑理由之說明：
    爰審酌被告甲○○、丁○○為翁婿關係，竟因李艾修、丁○○於離
    婚協議過程中就未成年子女權利義務行使負擔事項意見不合
    ，不思以未成年子女之最佳利益為優先考量，無視彼此均為
    黃○博、黃○妍之血緣至親，相互爭吵、施暴，對於稚齡之目
    睹者黃○博、黃○妍之身心傷害，仍恣意暴力相向，不僅甲○○
    肇致丁○○受傷，丁○○亦傷害乙○○成傷等犯罪動機、目的、手
    段、所受傷勢程度，並考量被告甲○○受有大學教育、丁○○則
    為博士候選人之智識程度，與彼等均無前科之素行，暨彼等
    之家庭生活經濟狀況等一切情狀，分別予以量處拘役20日，
    如易科罰金，以新臺幣1,000元折算1 日。至被告丁○○雖求
    為緩刑宣告，本院審酌丁○○與李艾修間因未成年子女權利義
    務負擔與探視問題迭有齟齬，不思理性解決，見岳父、母甲○○、乙○○前來，竟採取本案方式而為傷害乙○○犯行，復始終
    未向乙○○道歉或賠償損害，難認被告丁○○因本案偵審程序知
    所警惕而無再犯之虞，核與刑法第74條緩刑之目的不符，本
    院因認不宜為緩刑宣告，併此敘明。
據上論斷，應依刑事訴訟法第369條第1項前段、第364條、第299
條第1項前段，判決如主文。
本案經檢察官黃柏翔提起公訴，被告甲○○、乙○○均上訴，經檢察
官洪威華到庭執行職務。
中    華    民    國   109    年    2     月    25    日
                  刑事第二十二庭審判長法  官  洪于智
                                      法  官  陳銘壎
                                      法  官  汪怡君
以上正本證明與原本無異。
不得上訴。
                                      書記官  賴怡孜
中    華    民    國    109   年    2     月    27    日
修正前中華民國刑法第277條第1項
傷害人之身體或健康者，處3年以下有期徒刑、拘役或銀元1千元
以下罰金。